【裁判字號】    98,抗,2064
【裁判日期】    981231
【裁判案由】    侵權行為損害賠償
【裁判全文】
臺灣高等法院民事裁定                  98年度抗字第2064號
抗  告  人  丙○○
            丁○○
            乙○○
上列抗告人因與相對人甲○○等間侵權行為損害賠償事件，對於
中華民國98年9月30日臺灣臺北地方法院98年度審重訴字第620號
裁定提起抗告，本院裁定如下：
    主  文
抗告駁回。
抗告訴訟費用由抗告人負擔。
    理  由
一、按刑事訴訟法第487條固規定「因犯罪而受損害之人，於刑
    事訴訟程序得附帶提起民事訴訟，對於被告及依民法負賠償
    責任之人，請求回復其損害。」，惟附帶民事訴訟，係因犯
    罪而受損害之人，為請求回復其損害，於刑事訴訟程序所附
    帶提起之民事訴訟。故提起附帶民事訴訟，須限於起訴之犯
    罪事實侵害個人私權，致生損害者，即以被訴犯罪事實所生
    之損害為限，始得為之（最高法院60年臺上字第633號判例
    意旨參照）。又刑事庭移送民事庭之附帶民事訴訟，僅移送
    後之訴訟程序應適用民事訴訟法，至移送前之訴訟行為是否
    合法，仍應依刑事訴訟法之規定，非因刑事犯罪而受損害之
    人提起附帶民事訴訟，其訴為不合法，就不合法之附帶民事
    訴訟，刑事法院應依刑事訴訟法第502條第1項規定，以判決
    駁回之，倘刑事法院不為駁回，而誤以裁定移送民事法院，
    即屬民事訴訟法第249條第1項第6款所謂起訴不備其他要件
    ，民事法院仍應以原告之訴為不合法，以裁定駁回之，亦經
    最高法院著有44年臺抗字第4號、66年臺上字第1094號判例
    可資參照。
二、抗告人於原法院刑事庭97年度金訴字第8號違反期貨交易法
    案件繫屬中，對相對人提起附帶民事訴訟，請求相對人連帶
    賠償美金23萬8,488.27元及法定遲延利息。經原法院刑事庭
    裁定移送原法院民事庭後，原法院認抗告人提起之附帶民事
    訴訟不合法，而予裁定駁回抗告人之訴及假執行之聲請。
三、抗告意旨以：(一)原法院刑事庭既肯認抗告人提起附帶民事訴
    訟之合法性及適格性，原裁定卻持不同之法律意見，侵害抗
    告人之程序利益。(二)抗告人之請求權基礎係民法第184條第1
    項後段及第2項，不因期貨交易法第112條第5款係涉及國家
    法益或社會法益而無法涵攝。附帶民事訴訟應以刑事訴訟判
    決所認定之事實為依據，而非以所援用之刑事法規為依據。
    (三)抗告人認相對人涉有詐欺罪嫌，已聲請檢察官向最高法院
    提起上訴，原裁定未予斟酌上情，顯係浪費司法資源。(四)縱
    刑事法院未依刑法第339條之規定科處相對人刑責，抗告人
    仍得以請求之基礎事實同一為由，依民事訴訟法第255條第1
    項第2款規定，請求民事法院就該部分為實體審判。(五)第三
    人楊蘭華等人請求相對人連帶負損害賠償責任之附帶民事訴
    訟，已繫屬原法院98年度審重訴字第618號（下稱另案），
    該案與抗告人所提起經原法院刑事庭移送至民事庭之原法院
    98 年度審重訴字第620號損害賠償事件（下稱本案），被告
    均相同，僅被害人不同，另案已進行民事訴訟程序，乃原法
    院裁定駁回本案，致抗告人之訴訟權遭侵害，亦不符公平原
    則云云。
四、經查：
  (一)相對人因共同違反期貨交易法第82條第1項「經營期貨信託
    事業、期貨經理事業、期貨顧問事業或其他期貨服務事業，
    須經主管機關之許可並發給許可證照，始得營業」規定，應
    依同法第112條第5款之規定處罰，業經臺灣臺北地方法院檢
    察署檢察官以96年度偵字第17703號、97年度偵字第12118號
    、第12119號起訴書提起公訴後，遞經原法院刑事庭以97年
    度金訴字第8號刑事判決及本院98年度上訴字第2076號刑事
    判決判處罪刑在案，有各該起訴書及判決書可稽。而抗告人
    依民法第184條、第185條等規定請求相對人連帶賠償，所主
    張相對人之「前行為」乃未經主管機關之許可並發給許可證
    照，即經營期貨信託事業、期貨經理事業、期貨顧問事業或
    其他期貨服務事業；「後行為」則為在交易過程中對抗告人
    施用詐術。換言之，相對人被訴之犯罪事實僅上開違反期貨
    交易法之行為，並不包括抗告人所指之詐欺取財行為。縱抗
    告人主張相對人有詐欺取財之行為屬實，亦不在相對人被訴
    犯罪事實之範圍內，抗告人自不得於刑事訴訟程序附帶為此
    請求，不因刑事部分是否引用刑法第339條而異其結果。
  (二)依期貨交易法第1條：「為健全發展期貨市場，維護期貨交
    易秩序，特制定本法」規定，可見期貨交易法第112條第5款
    規定所保護之法益為社會經濟活動之管理與秩序，而非個人
    法益，相對人違反期貨交易法第82條第1項規定之行為，非
    直接侵害個人法益之犯罪，抗告人於相對人違反期貨交易法
    刑事訴訟程序中提起附帶民事訴訟，請求相對人連帶賠償，
    揆諸上開說明，亦難認為合法。
  (三)原法院97年度金訴字第8號刑事判決未認定相對人有對抗告
    人施用詐術之行為，僅判處相對人違反期貨交易法之罪刑，
    抗告人就此並未表示不服及聲請檢察官上訴，迨本院98年度
    上訴字第2076號刑事判決亦為相同之認定，抗告人始聲請檢
    察官上訴，實難指摘原裁定未予斟酌上情。
  (四)提起民事訴訟請求之當事人，固得於第一審或第二審法院以
    請求之基礎事實同一為由，依民事訴訟法第255條第1項第2
    款規定為訴之變更或追加，惟於刑事庭提起附帶民事訴訟仍
    須限於起訴之犯罪事實侵害個人私權，致生損害者，始得為
    之。
  (五)另案承審法官就附帶民事訴訟之提起是否合法之審查，並無
    拘束本案之效力，無從比附援引。
五、綜上所述，抗告人不得提起附帶民事訴訟請求相對人連帶賠
    償，應循一般民事訴訟程序另行提起訴訟請求賠償。雖原法
    院刑事庭未依刑事訴訟法第502條第1項規定，以判決駁回抗
    告人附帶民事訴訟之訴，而裁定移送原法院民事庭，然抗告
    人之起訴仍屬不合程式。原法院以起訴不備要件為由，依民
    事訴訟法第249條第1項第6款規定，裁定駁回抗告人之訴及
    假執行之聲請，核無違誤。上開抗告意旨所指各節，均無理
    由，應予駁回。
六、據上論結，本件抗告為無理由，爰裁定如主文。
中    華    民    國    98    年    12    月    31    日
                    民事第十四庭
                        審判長法  官  林金村
                              法  官  李慈惠
                              法  官  王麗莉
正本係照原本作成。
本裁定除以適用法規顯有錯誤為理由外，不得再抗告。如提起再
抗告，應於收受後10日內委任律師為代理人向本院提出再抗告狀
。並繳納再抗告費新台幣１千元。
中    華    民    國    98    年    12    月    31    日
                              書記官  余姿慧

司法院資訊處製作；財團法人民間司法改革基金會備份。
